【裁判字號】    99,台上,140
【裁判日期】    990114
【裁判案由】    違反毒品危害防制條例
【裁判全文】
最高法院刑事判決              九十九年度台上字第一四０號
上  訴  人  甲○○
上列上訴人因違反毒品危害防制條例案件，不服台灣高等法院台
南分院中華民國九十八年十一月四日第二審更審判決（九十八年
度重上更(三)字第二二二號，起訴案號：台灣雲林地方法院檢察署
九十二年度偵字第二八一七、二八六三、三六００、三八九一、
九十二年度偵緝字第一二九號），提起上訴，本院判決如下：
    主  文
原判決撤銷，發回台灣高等法院台南分院。
    理  由
本件原判決認定上訴人甲○○租住在雲林縣虎尾鎮中湳里一之二
號B1室，基於幫助顏慶森販賣第一級毒品海洛因之概括犯意，明
知顏慶森有販賣第一級毒品海洛因之行為，向其借用上開租住處
房間之目的，係為藏放壓縮機、研磨機、電子秤等分裝毒品工具
，並使用上開工具進行毒品分裝後販賣，竟於民國九十二年六月
八日，以上開租屋處供顏慶森藏放分裝毒品之工具壓縮機、研磨
機、電子秤等物，同日顏慶森即在上址房間內，將海洛因混入葡
萄糖以研磨機攪拌均勻，再放進毒品壓縮機內壓縮成塊狀後予以
分裝，顏慶森於停留約三小時後離開（上開部分下稱第一部分）
。顏慶森於九十二年六月十七日凌晨七時許，再度前往甲○○上
開租住處，以行動電話聯絡購買新台幣（下同）六十萬元之海洛
因，上訴人在場聽聞上情，明知顏慶森要求其幫忙點算捆綁之現
金，係顏慶森為購買海洛因之價款，竟仍幫忙點算捆綁為十萬元
一捆，共捆綁為六綑計六十萬元，方便顏慶森用以購買海洛因，
顏慶森旋即前往雲林縣及彰化縣某處向某毒品大盤商，以六十萬
元之價格購得海洛因一批，顏慶森與曾樹鄰於同日下午二時許，
同返上訴人上開租住處（上開部分下稱第二部分）。嗣於同日下
午四時三十分許，顏慶森正在房間內分裝毒品時，為警查獲並扣
得顏慶森所有海洛因六十一包（合計淨重四四八點一三公克）、
研磨機一台、壓縮機一台、電子秤一台、分裝鏟十二支、剪刀一
支、分裝袋三大包等物等情。因而撤銷第一審關於上訴人幫助販
賣第一級毒品部分之判決，改判論處上訴人連續幫助販賣第一級
毒品罪刑，固非無見。
惟查：(一)、刑法上之幫助犯無獨立性，係從屬於正犯而成立，乃
於他人實行犯罪之前或犯罪之際，予以助力，使之易於實行或完
成犯罪行為之謂，故以「事前幫助」及「事中幫助」為限；若於
他人犯罪行為完成後，予以助力，即學說上所謂「事後幫助」，
除法律別有處罰規定外，不成立幫助犯。原判決於事實欄就第一
部分犯行所為之認定記載，及於理由欄貳、二、(一)至(五)所為之論
述說明，苟俱屬無訛，則原判決如係認上訴人第一部分犯行所為
，係屬幫助顏慶森意圖營利販入海洛因之行為，因顏慶森於意圖
營利而販入海洛因時，即已成立販賣第一級毒品罪，而上訴人於
顏慶森意圖營利販入海洛因，即成立販賣第一級毒品罪後，提供
顏慶森藏放分裝毒品工具及分裝毒品之場所，上訴人所為是否事
後幫助之範疇，亦即能否論上訴人以販賣第一級毒品之幫助犯，
尚非全無疑義。又原判決若係認上訴人第一部分犯行所為，係屬
顏慶森意圖營利出售海洛因與他人前之幫助行為。然原判決事實
欄就此部分並未認定記載，顏慶森究係欲出售海洛因於何人，而
有著手於出售海洛因與他人之犯行。且依原判決事實及理由欄上
開認定記載論述說明，顏慶森是否僅於九十二年五月間某日，出
售三錢之海洛因與曾樹鄰（即原判決理由欄貳、二、(一)部分），
則上訴人此部分所為是否成立販賣第一級毒品之幫助犯，亦非全
無疑義。而上情與此部分之事實如何及如何為法律之適用攸關，
自應詳予調查釐清明確認定記載論述說明。乃原審就上情未詳予
調查研求明確認定記載論述說明，致上訴意旨得據以指摘，其查
證未盡且理由欠備，遽行判決，難昭折服。(二)、有罪判決書之事
實一欄，為判斷其適用法令當否之準據，法院應將依職權認定與
論罪科刑有關之事實，翔實記載，然後於理由內逐一說明其憑以
認定之證據，並使事實認定與理由前後說明，互相適合，方為合
法。原判決認定上訴人有第二部分犯行，係依憑顏慶森證稱九十
二年六月十七日，用以購買扣案毒品款項是六十萬元，綁成六捆
等語。而從顏慶森販毒行為觀察，顏慶森係下游販售者，以零售
方式販賣毒品，其所收取之對價自然零散，乃合常理。故上訴人
供稱：顏慶森從公事包裡拿出錢來，……叫伊幫忙整理錢，有五
百元和一百元的紙鈔，伊就算好十萬元一捆等情，核與事實相符
（原判決第十三頁第十六至二十二行）等情，為其主要論據之一
。然原判決關於認定顏慶森販賣海洛因之情節，即於原判決理由
欄貳、二所為之論述說明，苟俱屬無訛，則原判決是否僅認定顏
慶森於九十二月五月間某日，出售三錢之海洛因與曾樹鄰（即原
判決理由欄貳、二、(一)所示部分），及另於九十二年六月十七日
，在雲林縣西螺鎮及彰化縣溪湖鎮與埤頭鎮附近，向不詳姓名者
購買海洛因一批（即原判決理由欄貳、二、(六)所示部分）。而由
顏慶森上開販賣海洛因之情節，是否能據以推論「從顏慶森販毒
行為觀察，顏慶森係下游販售者，以零售方式販賣毒品，其所收
取之對價自然零散，乃合常理」等情，非無疑義。而上情與上訴
人上開自白各情是否與事實相符攸關，自應詳予調查釐清論述說
明。乃原審就上情未詳予調查研求，逕以上開前後不盡一致之理
由，逕認上訴人自白各情與事實相符，致上訴意旨得執上情據以
指摘，其查證未盡且理由欠備，遽行判決，尚有未合。上訴意旨
指摘原判決不當，尚非全無理由。按第三審法院應以第二審判決
所確認之事實為判決基礎，刑事訴訟法第三百九十四條第一項前
段定有明文。原判決上述之違背法令，影響於事實之確定，本院
無可據以為裁判，應將原判決撤銷，發回原審法院更為審判。原
判決不另為無罪諭知部分，基於審判不可分之原則，併予發回，
附此敘明。
據上論結，應依刑事訴訟法第三百九十七條、第四百零一條，判
決如主文。
中    華    民    國  九十九  年    一    月   十四   日
                      最高法院刑事第一庭
                          審判長法官  董  明  霈
                                法官  林  茂  雄
                                法官  張  祺  祥
                                法官  陳  祐  治
                                法官  林  瑞  斌
      本件正本證明與原本無異
                                      書  記  官
中    華    民    國  九十九  年    一    月   二十   日
                                                      Ｑ

司法院資訊處製作；財團法人民間司法改革基金會備份。
